【裁判字號】    98,訴,2299
【裁判日期】    981130
【裁判案由】    侵權行為損害賠償
【裁判全文】
臺灣板橋地方法院民事判決              98年度訴字第2299號
原      告  甲○○
訴訟代理人  張秀夏律師
複代理人    董怡君律師
被      告  相振宗
訴訟代理人  劉  楷律師
            李德正律師
上列當事人間因妨害名譽案件，原告提起98年度附民字第436號
附帶民事訴訟請求侵權行為損害賠償事件，經本院刑事庭裁定移
送前來，本院於民國98年11月23日言詞辯論終結，判決如下：
    主      文
被告應給付原告新臺幣壹拾萬元，及自民國九十八年九月十六日
起至清償日止，按週年利率百分之五計算之利息。
被告應將附件道歉書寄交第三人黃檉、黃煒、陳秋香、鄭詠嘉、
鄭巧慧、辜郁婷、李佳懿、陳心瀅、鄭雅方、許雅琳、丘瑜婷、
吳佳靜、邵麗華、宋豪軒、簡銘志及吳秉蓁簽收。
原告其餘之訴駁回。
訴訟費用由被告負擔六分之一，其餘由原告負擔。
本判決第一項得假執行。但被告以新臺幣壹拾萬元為原告預供擔
保，而免為假執行。
原告其餘假執行之聲請駁回。
    事實及理由
甲、程序方面：
  一、因侵權行為涉訟者，得由行為地之法院管轄。民事訴訟法
      第15條第1項定有明文。本件原告依侵權行為損害賠償請
      求權之法律關係對被告提起訴訟，本件侵權行為地係在台
      北縣板橋市○○路○段16巷10號10樓大漢酵素生物科技股
      份有限公司（以下簡稱大漢公司）內，本院自有管轄權。
  二、按訴狀繕本送達後，原告不得將原訴變更或追加他訴，但
      有下列各款情形之一者，不在此限：(三)擴張或減縮應受判
      決事項之聲明者。又不變更訴訟標的，而補充或更正事實
      上或法律上之陳述者，非為訴之變更或追加。民事訴訟法
      第255條第1項第3款及第256條分別定有明文。查本件原告
      原起訴第2項聲明請求：被告應將附件道歉書寄交Eric（
      副總）、Danny（協理）、elsachen（人事主管）鄭詠嘉
      、行銷企畫部鄭巧慧、Angel、李佳懿、陳心瀅、鄭雅方
      、雅琳、丘瑜婷、吳佳靜、邵麗華、James、簡銘志及jen
      nifer簽收，嗣於98年11月13日以書狀擴張及更正聲明為
      ：被告應將附件道歉書寄交黃檉、黃煒、陳秋香、鄭詠嘉
      、鄭巧慧、辜郁婷、李佳懿、陳心瀅、鄭雅方、許雅琳、
      丘瑜婷、吳佳靜、邵麗華、宋豪軒、簡銘志及吳秉蓁簽收
      ，為擴張、減縮及更正應受判決事項聲明，揆諸首開規定
      ，自應准許，合先敘明。
乙、實體方面：
  一、原告主張：
    (一)兩造原係大漢公司同事，因業務配合問題兩人間漸生誤會
      ，被告意因此對原告心存不滿而生意圖散布於眾之誹謗犯
      意，先於民國98年3月27日16時28分，在大漢公司內以電
      腦繕打關於「（原告）無恥至極，…這種狀況怎能還可任
      用，…她有何重要價值及專業背景讓公司留下任用，…還
      是她不知羞恥、厚顏薄恥及無恥央求留下」等內容之文件
      後，以寄發電子郵件之方式，將之寄予公司副總黃檉、協
      理黃煒、人事主管陳秋香收受；又接續於同年月30日9時
      47分，同在上開處所以電腦繕打包括上開內容在內，另加
      入「要一個新人（即原告）（尤其是學校剛畢業毫無各專
      業能力、經驗品德考核不佳之人）來擔任」等詞句之文件
      後，再將之以電子郵件途徑方式寄送予前述3 人；繼之於
      同日11時30分與32分，復在公司內以電腦繕打「她（即原
      告）家庭教育及在學時期EQ劣根性偏差，未見公司作任何
      處理，反而讓她無恥央求留下，…當花瓶協調各業務單位
      也不夠格」等內容文件後，重複寄送電子郵件給上開3人
      ，以之散布足以毀損原告名譽之上開指摘情事等文字內容
      。被告另因辦公室同事問及此點，竟又生意圖散布於眾之
      誹謗犯意，於97年3月30日11時33分許，再將上述同日稍
      早寄出之文件相同內容撰載於電子郵件上後，轉寄由鄭詠
      嘉、鄭巧惠、李佳懿、陳心瀅、鄭雅方、許雅琳、丘瑜婷
      、吳佳靜、邵麗華、宋豪軒、簡銘志、吳秉臻收受，以此
      散布其內含有指摘足以毀損甲○○名譽之事實文字。被告
      上開行為，嚴重違反大漢公司規定，經大漢公司於98年4
      月1日公告處罰「相振宗副理因個人言行不恰當並散播對
      員工不友善的電子郵件，違反員工獎懲管理標準作業程序
      5.8.10對員工惡意攻訐或誣告偽造而製造事端者，予以記
      小過一支並扣三日薪…」，且被告上開誹謗犯行業經鈞院
      98年度易字第1850號判處有罪在案。
    (二)原告係65年2月6日出生，畢業於國立高雄第一科技大學應
      用日語系，97年9月22日進入大漢公司任職年值32歲，先
      前曾有1至2年生管、2至3年採購人員、1至2年主管特別助
      理及1年不動產經紀人等之工作經驗。原告進入大漢公司
      後派任為管理部業務助理，又兼任海外部、大陸部及專案
      管理部之業務助理，每月薪資新臺幣（下同）24000元，
      原告莫不兢兢業業、盡心學習，由於表現出色，公司並欲
      借重其先前之採購經驗與大陸工作之經驗，故於2月底與
      原告洽談拔擢為採購專員乙事，並於98年3月26日上網公
      告自98年4月1日正式將原告轉調為採購專員之人事命令，
      由此可知原告初至新工作環境所付出之心力，及大漢公司
      主管、同事對原告處事及工作能力之肯定。
    (三)被告係擔任大漢公司之專案業務部副理，位高權重，其於
      刑事庭自述其年近50歲，任職大漢公司3年，年紀幾乎為
      原告之2倍，社會經驗豐富自不待言，惟竟多次寄發侮辱
      原告之電子郵件給大漢公司同仁，且言詞不斷羞辱原告幾
      近達到要毀滅原告之程度，此觀下列郵件內容甚明：
      98.3.27下午4時28分，寄給大漢公司之副總經理黃檉、
        協理黃煒、人事主管陳秋香，文中攻擊原告：「今2009
        /3/27早上班驚聞採購專員由（侯）員擔任，心中氣憤
        和失望可想而知…人員不適任就應該壯士斷腕由單位主
        管開除…事後之工作相處經觀察其不但工作不力，竟然
        還頂嘴及情緒性不作，延誤商機原本已屬嚴重該開除，
        該侯員竟厚顏無恥說是管理部主管指示不要作…其幼稚
        行為讓我哭笑不得…該員工作狀況已達不堪任用…該（
        侯）員無恥至極，學歷已經不行，EQ抗壓性還更差勁…
        公司本應處分…該侯員竟然還不知羞認錯且大聲叫囂要
        立刻辭職不幹要脅，我當時要求公司處置該員及請他立
        刻離職…侯員這種狀況怎能還可任用…是您？還是孫建
        芬？硬把他留下，還是他不知羞取、厚顏薄恥及無恥央
        求留下…辦公室中有她的存在，公司擺明是給專案業務
        部難看…我被辦公室眾人看衰…竟然比不上一個剛進公
        司70幾年次毫無專業及無職場倫理之公司新人」，從上
        可知，被告為圖將原告趕盡殺絕，去之而後快，極盡污
        衊原告之能事，再極力鼓吹公司將原告開除。
      被告不僅如此，見公司未對原告為處置，竟又於98.3.3
        0上午9時47分寄給人事主管陳秋香、副總經理黃檉、協
        理黃煒詆毀原告：「要一個新人（尤其是學校剛畢業毫
        無專業能力、經驗品德考核不佳之人）來擔任…如此荒
        唐草率用此人（侯員）是否置公司利益於不顧？」。
      98.3.30上午11時32分，再寄給大漢公司之副總經理黃
        檉、協理黃煒及人事主管陳秋香，再度表示：「她（侯
        員）家庭教育及在學時期EQ劣根性偏差…當時公司不但
        未處置她，而我也立即予以寫出考核開除…反而讓她無
        恥央求留下…該員有任何價值值得公司留下她嗎？他1.
        當總機、2.跑郵局、3.登記便當均不稱職…7.當花瓶協
        調各業務單位也不夠格…我想請問您的是，他有任何存
        在價值讓公司留下賦予採購重職以服人心…」，於同日
        上午11時33分，更將上函寄給鄭詠嘉、鄭巧慧等10多位
        公司同仁。
      茲由大漢公司副總經理黃檉發給被告之函表示：「至於
        任用她是否會造成別人對專案業務部的看衰？我想不致
        於，如果有人看衰專案業務部，唯一的理由就只有業績
        變差而已…我想你是把這件事看得太過嚴重了…不需要
        把心力花在仇視一個小小的助理」，及由大漢公司於98
        年4月1日網站上公告處罰被告之人事令，可知被告所述
        事實純粹子虛烏有，純為其個人對原告挾怨報復甚明。
    (四)被告所發電子郵件，計有10餘處羞辱原告無恥、厚顏無恥
      ，10餘處表達原告無價值、應該開除，甚至以花瓶等性別
      歧視字眼攻擊，不猶如此，對於原告家境不佳之情況下仍
      努力向學予以無情批評其學歷不佳、家庭教育及在學時期
      EQ劣根性偏差，致使原告受辱至深，幾乎崩潰，況且，被
      告不僅將上開羞辱原告之電子郵件寄給大漢公司之副總、
      協理及人事主管等幹部，更廣泛寄給10多位公司同仁，四
      處散布羞辱原告之文字，亦致原告不堪其擾，打擊更深。
      被告自恃在公司職位重要，竟以權勢逼迫原告，行為甚是
      惡劣，且被告又利用其在公司職務之重要性，將其個人不
      當誹謗行為轉嫁由公司出面處理，大漢公司最終屈服於被
      告之離職威脅，於98年4月17日迅速將原告資遣，致使原
      告無端喪失晉升之機會，甚至連工作都不保，不僅受有財
      產上之損失，更遭受深重之精神痛苦，爰依民法第184條
      及第195條第1項規定之法律關係，請求被告賠償財產上及
      精神上損害賠償，同時請求告以如附件道歉書寄交侮辱信
      件收件人簽收，以正視聽及回復原告名譽，應為合法且適
      當之填補損害方式。
    (五)訴之聲明：
      被告應給付原告60萬元，及自起訴狀繕本送達翌日起至
        清償日止，按年息5%計算之利息。
      被告應將如附件道歉書寄交黃檉、黃煒、陳秋香、鄭詠
        嘉、鄭巧慧、辜郁婷、李佳懿、陳心瀅、鄭雅方、許雅
        琳、丘瑜婷、吳佳靜、邵麗華、宋豪軒、簡銘志及吳秉
        蓁簽收。
      原告願供擔保請准宣告假執行。
  二、被告則以下列陳詞置辯：
    (一)被告與原告發生工作上齟齬之原因，乃因原告為大漢公司
      管理部新招募之業務助理新人，才被分配至被告營業單位
      報到協助業務，但在工作報到未滿一個月，發生原告為抗
      拒工作而以手肘撞被告辦公室門等激烈動作來發洩情緒，
      後又向大漢公司管理部及老闆黃檉哭訴欲離職，然因公司
      員工去留與否並非被告所能主導，是大漢公司管理部之權
      責，大漢公司卻將原告調任為採購人員。然被告認為採購
      之作業與公司營業單位對外招商環扣相關，其影響公司營
      業單位工作之執行至鉅，故以書信對大漢公司反應及表達
      反對意見，此信是對大漢公司老闆黃檉及黃煒兩兄弟及人
      事主管陳秋香等3人以書信提出建言，為不讓原告誤以為
      背後說項，被告在發信同時，再以副檔知會原告，表明被
      告所以反對之原因，其中文字措詞確為情緒性之不當，但
      其原因是基於使公司營業單位營運順利而求好心切。
    (二)豈料，原告最後仍被管理部留任採購職務，被告感覺萬念
      俱灰心情至為低落，而向大漢公司提出離職申請，同事多
      人關心詢問欲離職原因，被告不願再口述重複解釋，才以
      該往來之書信發給特定多位關心之同事，讓他們知道事實
      原因，並非蓄意惡意發信攻擊原告。然原告卻在被告與大
      漢公司兩位老闆發信之期間，對被告發出存證信函，大漢
      公司兩位老闆得知後，立即請特助蔣德慶及人事主管陳秋
      香約談原告，並以大漢公司工作氣氛和諧為由向原告溝通
      及安撫，又原告因電腦故障問題，誤以為是大漢公司管理
      部故意整肅原告，隨即以辦公室電話撥打110向警察機關
      報案，板橋分局後埔派出所吳姓警員前來公司大廳處理該
      情事，時值營業時間，大廳客戶紛紛驚訝走避詢問，老闆
      黃檉及人事主管陳秋香難堪至極，至現場協調處理，該情
      事影響大漢公司商譽形象至鉅，在原告拒絕溝通之下，大
      漢公司本欲當下以開除（非資遣）之方式請原告立即離職
      ，但顧及原告前途才以資遣方式處理，當場並由老闆黃檉
      及人事主管陳秋香共同簽署並會同吳姓警員讓原告領取資
      遣費及當月薪資共計17000元及離職證明，並請其立即離
      開，雙方不歡而散，且大漢公司為求公平，雖被告為大漢
      公司資深營業主管，仍以網路公告方式援引公司員工守則
      內之類似條文懲處被告，並對被告記過且扣薪6600元。嗣
      後，原告即對被告提出告訴，在訴訟期間，被告為求事情
      儘快和平解決，對原告所提出3項和解條件立即誠意回函
      ，其一要求被告公開道歉已同意配合，其二要求被告向大
      漢公司推薦原告回公司復職，被告也以書信提出，且大漢
      公司已看過推薦信並要原告與公司聯繫，惟對於原告要求
      必須付出60萬元精神賠償，實非合理，被告難能認同。被
      告雖為公司營業主管，但底薪才24000元，比業務助理原
      告底薪才多出2000元而已，且被告需扶養2位子女之單親
      家庭，負擔已相當沈重，但原告仍堅持主張賠償60萬元，
      以被告之收入實為無法負擔及答應。依刑事判決所載審酌
      情狀，可見被告是極具誠意，反倒是原告之條件是否合理
      ，實有值商榷之處。並求為判決駁回原告之訴，併聲明如
      受不利之判決，願供擔保請准宣告免為假執行。
  三、原告主張被告誹謗其名譽之不法侵權行為事實，請求援引
      本院98年度易字第1850號刑事訴訟程序調查之證據資料（
      含台灣板橋地方法院檢察署98年度偵字第14681號偵查卷
      ），業經本院調閱上開刑事卷證資料參酌，被告亦於本院
      98年11月23日言詞辯論時對此侵權行為之事實陳明不爭執
      ，自堪信為真實。
  四、按故意或過失，不法侵害他人之權利者，負損害賠償責任
      。又不法侵害他人之身體、健康、名譽、自由、信用、隱
      私、貞操，或不法侵害其他人格法益而情節重大者，被害
      人雖非財產上之損害，亦得請求賠償相當之金額。其名譽
      被侵害者，並得請求回復名譽之適當處分。」民法第184
      條、第195條第1項分別定有明文。其回復名譽之處分，性
      質上屬於損害賠償之回復原狀，其回復之方法及範圍，自
      應斟酌損害之侵權方法、名譽受損之程度等因素，為適當
      之處分。原告主張被告因故意不法侵害其名譽，依上開規
      定，自得請求被告負損害賠償責任，洵為正當。惟被告抗
      辯原告請求賠償之請求金額過高云云，茲就原告請求被告
      賠償財產上及非財產上之損害賠償60萬元，及回復名譽之
      方法，分述如下：
    (一)原告請求被告賠償其財產上之損害部分：按損害賠償之範
      圍，應以被害人實際所受損害為衡；且當事人主張有利於
      己之事實者，就其事實有舉證之責任，此觀民法第216條
      第1項，及民事訴訟法第277條之規定自明。原告以被告利
      用其在公司職務之重要性，將其個人不當妨害名譽之不法
      侵權行為轉嫁由大漢公司出面處理，大漢公司最終屈服於
      被告之離職威脅而將原告資遣，致使原告無端喪失晉升之
      機會，甚至工作都不保，致生財產上之損害云云，業經被
      告否認在卷，並抗辯稱伊僅係部門主管，人員留任與否並
      非被告所得決定，資遣原告係大漢公司之營運考量，非被
      告侵權行為所致等語，本院斟酌原告所提出大漢公司副總
      經理黃檉寄發予被告之郵件表示：「…我想fiona（即原
      告）的年紀應該也大不了妳女兒幾歲，或許她有不對的地
      方，但念在她年紀尚輕，涉世未深，你難道不能用同理心
      ，給她一個表現及改進的機會嗎？…至於任用她（即原告
      ）是否會造成別人對專案業務部的看衰？我想不致於，如
      果有人看衰專案業務部，唯一的理由就只有業績變差而已
      …我想你是把這件事看得太過嚴重了…不需要把心力花在
      仇視一個小小的助理」（台灣板橋地方法院檢察署98年度
      偵字第14681號偵查卷第29頁參照），顯見大漢公司並未
      肯認被告以寄發郵件誹謗原告之內容，尚希望被告接納原
      告之調職命令，甚且大漢公司以被告上開行為，嚴重違反
      大漢公司規定，於98年4月1日公告「相振宗副理因個人言
      行不恰當並散播對員工不友善的電子郵件，違反員工獎懲
      管理標準作業程序5.8.10對員工惡意攻訐或誣告偽造而製
      造事端者，予以記小過一支並扣三日薪…」之懲處命令，
      實難認定原告被大漢公司資遣係因被告誹謗妨害名譽侵權
      行為所致，此外，原告亦未舉證證明受有何財產上之損害
      ，原告請求被告賠償其財產上之損害，於法無據。
    (二)原告請求被告賠償其非財產上之損害部分：原告主張被告
      被告所發電子郵件，計有10餘處羞辱原告無恥、厚顏無恥
      ，10餘處表達原告無價值、應該開除，甚至以花瓶等性別
      歧視字眼攻擊，不僅如此，對於原告家境不佳之情況下仍
      努力向學予以無情批評其學歷不佳、家庭教育及在學時期
      EQ劣根性偏差，致使原告受辱至深，幾乎崩潰，被告不僅
      將上開羞辱原告之電子郵件寄給大漢公司之副總、協理及
      人事主管等幹部，更廣泛寄給10多位公司同仁，四處散布
      羞辱原告之文字，亦致原告不堪其擾，遭受深重之精神痛
      苦云云。被告藉由網路寄送之電子郵件所載如上文字，依
      一般社會通念，足以對原告之道德形象、人格評價、社會
      地位，造成負面、貶抑之評價，而毀損原告之名譽，被告
      雖先以向大漢公司主管反應聘用原告確屬不當，應予解職
      之目的，再以寄發郵件予公司同仁闡述事情經過，但其用
      字遣辭顯已逾越其身為職場主管之分寸，甚至以極盡粗鄙
      及貶抑原告人格、名譽之方式為之，原告身為高知識分子
      自是無法忍受，其精神上遭受痛苦應堪認定。本院審酌被
      告以大漢公司內部網路寄發妨害原告名譽之郵件予公司主
      管及同仁等16人之誹謗方式、寄發郵件之人數、原告係國
      立高雄第一科技大學應用日語系畢業、原任職大漢公司期
      間薪資24000元，因被大漢公司資遣後目前無工作、被告
      目前任職大漢公司每月薪資3至4萬元、台灣省立馬公高級
      中學綜合商業科及台灣警察專科學校警員班畢業，有兩造
      提出之工作證明、學歷證明等為證，及卷附兩造財產資料
      明細等一切情狀，認原告請求10萬元之非財產上損害賠償
      為允適，逾此部分之請求洵非有據。
    (三)原告請求被告應將如附件道歉書寄交第三人黃檉、黃煒、
      陳秋香、鄭詠嘉、鄭巧慧、辜郁婷、李佳懿、陳心瀅、鄭
      雅方、許雅琳、丘瑜婷、吳佳靜、邵麗華、宋豪軒、簡銘
      志及吳秉蓁簽收之方式以回復其名譽，被告對原告此部分
      之請求並不爭執，本院審酌原告此回復原狀之方法，為必
      要且適當，亦不違反比例原則，原告該部分之請求為有理
      由，應予准許。
  五、綜上所述，原告基於民法第184條及第195條第1項規定之
      法律關係，請求被告給付10萬元，及自起訴狀繕本送達
      翌日即98年9月16日起至清償日止，按週年利率5%計算之
      利息，被告應將附件道歉書寄交第三人黃檉、黃煒、陳
      秋香、鄭詠嘉、鄭巧慧、辜郁婷、李佳懿、陳心瀅、鄭雅
      方、許雅琳、丘瑜婷、吳佳靜、邵麗華、宋豪軒、簡銘志
      及吳秉蓁簽收，為有理由，應予准許；逾此部分之請求，
      非有理由，應予駁回。
  六、兩造均陳明願供擔保，聲請就原告訴之聲明第一項金錢請
      求部分宣告假執行及免為假執行。就原告勝訴部分，因所
      命給付金額未逾50萬元，爰由本院依民事訴訟法第389條
      第1項第5款規定依職權宣告假執行，而無待原告供擔保，
      並另就被告之聲請分別酌定相當之擔保金額准許之。至原
      告敗訴部分，其訴既經駁回，假執行之聲請即失所附麗，
      應併予駁回。
  七、訴訟費用負擔之依據：民事訴訟法第79條（惟依刑事訴訟
      法第504條第2項規定，經刑事庭移送前來部分免納裁判費
      ，故兩造均無庸負擔附帶民事訴訟移送裁定移送部分之裁
      判費）。
中    華    民    國    98    年    11   月    30    日
                  民事第三庭    法  官  張紫能
以上正本係照原本作成
如對本判決上訴，須於判決送達後20日內向本院提出上訴狀
中    華    民    國    98    年    11   月    30    日
                            書記官  華海珍


司法院資訊處製作；財團法人民間司法改革基金會備份。
